【裁判字號】    89,上易,2878
【裁判日期】    900315
【裁判案由】    詐欺等
【裁判全文】
臺灣高等法院刑事判決                          八十九年度上易字第二八七八號
    上  訴  人
    即自 訴 人  丁○○
    代  理  人  乙○○
    上  訴  人
    即  被  告  甲○○
    選任辯護人  蔡讚燁
                丁中原
右上訴人因被告詐欺等案件，不服臺灣台北地方法院八十八年度自字第四九○號，中
華民國八十九年七月七日第一審判決提起上訴，本院判決如左：
    主  文
上訴駁回。
    事  實
一、甲○○係位於台北市○○○路○段二二五號八樓之大發證券股份有限公司（下稱
    大發證券公司）前任副總經理，負責該公司之人事、總務事項之管理工作，因購
    買沙發床之關係，認識從事沙發床製造之丁○○。嗣甲○○於民國（下同）八十
    一年九月間，利用其在大發證券公司從事副總經理之便，介紹丁○○在大發證券
    公司開立帳號：00000000000號之證券存摺（下稱證券帳戶），及世
    華聯合商業銀行帳號：00000000000號活期存款帳戶（下稱丁○○世
    華存款帳戶），以供買賣股票。但因丁○○不熟悉股市操作為，而受丁○○之委
    任，持有保管丁○○之世華活期存款帳戶及印鑑章，自八十二年八月間起代丁○○在股票市場買賣股票，為處理買賣股票事宜，並要求丁○○將買賣股票所需之
    資金匯入世華存款帳戶，及甲○○同居人丙○○（同案判無罪確定）世華聯合商
    業銀行帳號：00000000000號活期存款帳戶（下稱丙○○世華存款帳
    戶），迄八十五年六月間止，甲○○以丁○○、丙○○之世華存款帳戶之資金，
    交互運用（詳見附表一），買賣華隆特、新光人壽、一銀、竹企、聯電、宏碁等
    多家公司股票（見附表二丁○○大發證券股份有限公司有價證券買賣對帳單），
    期間並應丁○○之請求以現金給付或由丙○○世華存款帳戶匯款之方式（詳見附
    表三），將買賣股票所得匯入丁○○世華存款帳戶或交給丁○○。甲○○於八十
    五年八月一日因屆齡退休無意再為丁○○買賣股票，竟意圖為自已不法之所有，
    未將前開期間買賣股票之餘款，依受任人應將委任事務進行之狀況，及委任關係
    終止時，應明確報告其顛末之義務，向丁○○報告並交付，而侵占結餘款項計新
    台幣（下同）五百五十三萬零一百三十五元（計算式詳附表一）。八十五年底丁○○至大發證券公司欲找尋甲○○報告期間買賣股票情形及取回盈餘時，始知甲○○已經屆齡退休離職不知去向，而查知上情。
二、案經被害人丁○○向臺灣台北地方法院提起自訴。
    理  由
一、訊據被告甲○○矢口否認有為右揭侵占犯行，辯稱：其八十一年至八十五年八月
    間任職於大發證券公司副總經理，負責管理人事及總務工作，並不含股票買賣之
    業務，自訴人丁○○自八十一年間起已經自己買賣股票，其未受自訴人委任買賣
    股票，伊只介紹營業員，所以未保管自訴人世華存款帳戶及印章，自訴人因買賣
    股票而向其借款一部分，是由丙○○世華存款帳戶轉撥入自訴人之世華存款帳戶
    ，另一部分則是由自訴人領現金，自訴人期間有返還一筆二佰九十五萬元，總計
    自訴人向其借款七佰八十餘萬元，其並無侵占犯行云云。惟查：
(一)被告曾任職於大發證券公司副總經理，負責該公司之人事、總務事項之管理工作
    ，因購買沙發床之關係，認識從事沙發床製造之自訴人並介紹在大發證券公司開
    立證券帳戶、世華存款帳戶，以供買賣股票，且受自訴人之委任，持有保管自訴
    人之世華活期存款帳戶及印鑑章，自八十二年八月間起代自訴人在股票市場買賣
    股票，及接受自訴人所交付之資金；被告並以丁○○、丙○○之世華存款帳戶之
    資金，交互運用（詳見附表一），買賣華隆特、新光人壽、一銀、竹企、聯電、
    宏碁等多家公司股票，期間並以現金給付或由丙○○世華存款帳戶匯款之方式（
    詳見附表三），將買賣股票所得以現金或匯款方式交給自訴人；至八十五年八月
    一日被告因屆齡退休無意再為自訴人買賣股票，竟意圖為自已不法之所有，侵占
    前開期間買賣股票之結餘款五百五十三萬零一百三十五元等事實，業據自訴人指
    述綦詳。並有自訴人所提出之大發證券公司八十七年九月五日（八七）大發管字
    第０三０七號函（原審卷一第四十七、一五八頁）、原審函大發證券公司，該公
    司復以：「甲○○於民國七十八年任職本公司擔任管理部副總經理，八十年二月
    專任副總經理督導管理部，八十四年退任聘為顧問，八十五年七月正式離職」之
    該公司八十八年九月三日大發管０二七二號函（原審卷一第一九八頁）、及財政
    部證券暨期貨管理委員會八十八年九月七日（八八）台財證（二）第八０七五一
    號函，以：「承詢丁○○君歷年來之股票交易帳號及各該帳號內之交易細目乙案
    ，經查蕭君僅在大發證券股份有限公司開立帳號（二九四八三－一），檢送蕭君
    開戶及歷年有價證券買賣對帳單˙˙˙」等之函（原審卷一第一八三頁）、丁○○在大發證券公司開戶資料上介紹人姓名係「甲○○」簽名之開戶資料（原審卷
    一第一八四頁）、丁○○八十二年八月二十四日至八十四年七月間，在大發證券
    公司有價證券買賣對帳單（原審卷一第一八八至一九一頁），丁○○大發證券公
    司00000000000號之證券存摺交易明細（原審卷一第九十二至九十四
    頁）、世華聯合商業銀行帳號00000000000號活期存款帳戶交易明細
    （原審卷二第三九九至四○二頁世華銀行儲蓄部八十九年五月二十二日世儲字第
    二○九號函，原判決誤書為「八十八、十、二十一世儲字第三二四號函）等可稽
    。又被告利用丙○○及丁○○世華存款帳戶調度買賣股票之資金，亦有卷附之丙○○世華聯合商業銀行帳號00000000000號活期存款帳戶交易明細（
    原審卷二第四○三至四二四頁），丁○○八十三年一月十日世華銀行活期存款取
    款憑條（原審卷二第四三○頁）、丙○○八十三年一月十日世華銀行存款存入憑
    條（原審卷二第四二九頁）、委託書（被告賣出丁○○華隆配股三０００股，於
    被告之女李孟曄大發證券一一五七八－七號帳戶賣出，原審卷一第一三一頁；本
    院卷第七十七頁），丁○○八十三年七月二十九日世華銀行活期存款取款憑條（
    原審卷二第四三八頁）、丙○○八十三年七月二十九日世華銀行存款存入憑條（
    原審卷二第四三七頁）、丁○○八十三年九月二十一日世華銀行活期存款取款憑
    條（原審卷二第四四一頁）、丙○○八十三年九月二十一日世華銀行存款存入憑
    條（原審卷二第四四○頁）（以上存、取款憑條均見世華銀行八十九年五月二十
    二日世儲字第二０九號函附件）、丁○○八十四年一月二十三日世華銀行活期存
    款取款憑條（原審卷一第一四二頁）、蕭銀河（原判決誤書為「丙○○」）八十
    四年一月二十三日世華銀行存款存入憑條（原審卷一第一四三頁）、丁○○彰化
    商業銀行00000000000000號活期存款存摺（原審卷二第二五四至
    二六一頁）取款憑條（見自訴人所提補充自訴理由(四)狀，原審卷二第二六二至二
    六六頁）、丙○○世華銀行存款交易明細（見世華銀行八十九年五月二十二日世
    儲字第二０九號函附件，原審卷二第四○三至四二四頁）、丁○○八十四年一月
    二十三日世華銀行活期存款取款憑條、蕭銀河八十四年一月二十三日世華銀行存
    款存入憑條（見自訴人所提追加自訴狀附件，原審卷一第一四二、一四三頁）等
    金融單據可稽。自訴人亦在期間從中取回投資所得，有其所提出之「甲○○由丙○○帳號00000000000轉入丁○○帳號00000000000號明
    細表」、「丁○○領現及轉帳明細表」（見附表三）等金融機關往來單據在卷可
    按。被告受任為自訴人下單買賣股票等情，亦有證人大發證券公司副理王慧芬於
    原審八十九年一月五日調查時，到庭證稱：「˙˙˙甲○○當時任副理，他沒有
    負責接單，自訴人丁○○是由被告介紹到公司買賣股票而認識的，蕭曾經打電話
    給我下單，是由我處理，若沒有向我下單，蕭會到公司ＶＩＰ室，由被告甲○○
    打電話下單，我有聽到甲○○問丁○○說那一支股票價格多少，要買或要賣多少
    張，˙˙˙」、「我曾經接到甲○○打電話給我，說這是用丁○○的名義買賣股
    票，但我不確定丁○○是否在旁邊˙˙˙」等語可佐證（原審卷二第三四○、三
    四一頁）。是被告於於八十五年八月一日，因屆齡退休無意再為丁○○買賣股票
    ，竟意圖為自已不法之所有，未將前開期間買賣股票之餘款，依受任人應將委任
    事務進行之狀況，及委任關係終止時，應明確報告其顛末之義務，向丁○○報告
    並交付，而侵占結餘款項計五百五十三萬零一百三十五元（其計算式詳附表一「
    甲○○侵占丁○○款項計算表」），應可認定。
(二)再查，被告所辯自訴人因買賣股票而向其借款，一部分是由丙○○世華存款帳戶
    轉撥入自訴人之世華存款帳戶，另一部分則是由自訴人領現金，自訴人期間有返
    還一筆二佰九十五萬元，總計自訴人向其借款七佰八十餘萬元云云。基於以下數
    點理由亦認並非事實：
    原審審理期間被告歷次有關借款之辯詞在時間、金額上均不一致。原審八十八年
    七月二十八日調查時，被告辯稱：「不實在（指自訴事實），自訴人之錢全部存
    在其個人帳戶內，只有少部分放在丙○○帳戶內，反而是自訴人自八十一年陸續
    向我借了二、三百萬元未還」云云（原審卷一第一六四頁），原審八十八年十月
    七日調查時，提示八十三年七月二十九日自丁○○世華存款帳戶匯入丙○○世華
    存款帳戶三百二十七萬一千六百五十五元一節，訊問被告時其辯稱：「˙˙˙這
    筆錢是自訴人累積欠我的款項，還我的款項，入楊女的帳戶，˙˙˙」云云，原
    審八十九年四月十九日調查時，被告復辯稱：「（問是否自訴人向你借四百六十
    九萬零四百七十二元，借款之數額是否這麼多）是的。」、「（問這筆三百零三
    萬三千九百零三元是否自訴人向你借的）是，上開二筆是自訴人向我借款」、「
    還了二百九十五萬元由彰化銀行帳戶匯入丙○○的世華銀行帳戶，尚欠三百多萬
    沒還」云云（原審卷二第三九二頁）。查，被告前開借款之辯詞，除在數額上一
    再更改外，歷次辯詞均不相同，所辯借款總額扣除還款數（0000000＋0
    000000－0000000＝0000000元），顯非三百多萬，被告對
    借款所辯即有不實。被告所提出之借款明細表有一筆重復計算而不自知，被告於
    原審八十八年十一月十日調查時，提出自訴人向其借款明細表二紙，惟審查其借
    款明細表，除用手寫部分外，均是影印自訴人所提出之資料，而在製作時又將同
    一筆款項，即八十五年六月十七日由丙○○世華存款帳戶轉入蕭忠義世華銀行帳
    戶之一百三十萬元，重復計算入借款中，經原審於八十九年四月十九日調查時訊
    之被告以確認自訴人向其借款之總額時，被告仍確認（資料見上項1.），顯見被
    告所辯借款一事並非真實，否則豈會發生如此重大之錯誤。依上開被告辯稱自訴
    人向其借款，達七百餘萬元，被告於八十五年八月一日自大發證券退休後，在自
    訴人只還二百餘萬元，尚欠五百餘萬元之情形下，自訴人與其並無親故關係，被
    告卻未向自訴人採取任何討債追償之行為，反而是在自訴人訴請被告詐欺、侵占
    、背信等訴追行為後，被告始在審理時提出自訴人向其借款之辯詞，即使提出上
    開辯解後在審理期間亦不見被告向自訴人求償，均大違常情。再查前開丙○○、
    丁○○二人往來之金融取款、存款、匯款單據上之筆跡，依原審調查所得，除八
    十三年一月十日丁○○世華存款帳戶之取款憑條是自訴人在被告指示上所寫外，
    均是由被告所寫（見世華銀行八十九年五月二十二日世儲字第二０九號函附件，
    原審卷二第四二五至四四五頁、第四三○頁）。另經本院函查結果，世華聯合商
    業銀行儲蓄部八十九年十二月十一日世儲字第○五一五號函，檢送丁○○存款帳
    號：00000000000，於八十二年八月一日至八十五年八月三十一日之
    存款明細分戶帳及相關傳票影本（本院卷第一二七至一九二頁），顯示，在十九
    張取款憑條中，被告甲○○亦填寫七張，其餘十二張固為丁○○自己填寫取款，
    惟大筆金額多為甲○○之筆跡，何以丁○○自己亦填寫取款，據自訴代理人供稱
    ：「自訴人告訴我他有需要錢時，他到證券公司時，被告叫自訴人寫的。」等語
    （本院卷第二一六頁），而被告何以得填寫自訴人取款憑條，據自訴人所供，係
    因：「我是去找被告證券公司拿存摺印章領了幾萬元後，再將存摺印鑑交給被告
    。」之故（本院卷第二一五頁）。至被告質疑自訴人既僅拿回剩五千七百元之存
    摺，何以當場無異議一節，自訴人稱：「他跟我說他用他太太丙○○戶頭幫我買
    這些股票，將來賣掉後會還給我。（印章現在何處？）他當時有連同存摺還給我
    。」等語（本院卷第九十九頁），核諸丙○○世華銀行存款交易明細內，確有新
    台幣二百九十一萬一千六百九十七元之支存帳可稽。至被告謂原判決附表一編號
    七部分，依原審卷二第三六○頁自訴人所提附表二計算，僅有一百三十五萬七千
    元整，應扣除差額一百五十五萬四千六百九十七元云云一節，經本院函查結果，
    丙○○存款帳號：00000000000號，於八十四年十二月二十二日存入
    交換票據十五張，計新台幣二百九十一萬一千六百九十七元，有世華聯合商業銀
    行儲蓄部八十九年十一月二十三日世儲字第四七八號函附卷可稽。（本院卷第一
    一三、一一四頁），是原判決附表一編號七部分係正確，僅自訴人據以計算基礎
    不全而已，經本院函查後足以補正。由上所述，足見被告在受自訴人委任買賣股
    票期間，確係掌有自訴人世華存款帳戶及印鑑章，而能完全掌控各該帳戶之資金
    調度。
(三)綜上證據及論述，被告所辯顯係臨訟杜撰，圖免罪責之詞，難以採信，其犯行已
    堪認定，應依法論科。
三、核被告所為係犯刑法第三百三十五條第一項之侵占罪，原審引用刑法第三百三十
    五條第一項、罰金罰鍰提高標準條例第一條前段，審酌被告明知自訴人老實所受
    教育不高，對股市交易不甚熟悉，並欺其對之信任，在屆齡退休時，即利用持有
    自訴人投資股市資金之機會，圖自已不法利益，將股市帳戶結清，存款提領一空
    ，造成自訴人重大損失、且被告於犯罪後一再否認犯行，設詞狡飾，並無悔意等
    一切情狀，論處被告甲○○意圖為自已不法之所有而侵占自己持有他人之物罪，
    量處有期徒刑壹年貳月。經核原判決認事用法及量刑，均無違誤，被告猶執陳詞
    上訴否認犯行，為無理由，應予駁回。自訴人雖上訴求為從重量刑，惟原決量刑
    已審酌刑法五十七條各款所列事項，並無失出入情形，其上訴為無理由，亦應駁
    回。
四、自訴意旨雖認被告右開犯行，另涉有刑法第三百三十九條第一項及第三百四十二
    條第一項之詐欺、背信罪嫌云云。惟按刑法上之背信罪，係指為他人處理事務之
    人，以侵占以外之方法，違背任務，損害本人利益之行為而言；侵占罪則以侵占
    自己持有他人之物為其特質，至其持有之原因如何，可以不問，故就處理他人事
    務之持有物，以不法所有之意思，據為己有，係屬侵占罪，而非背信罪，刑法上
    之背信罪，乃一般之違背任務犯罪，必不成立詐欺、侵占、竊盜等特別犯罪，始
    有該背信罪之適用。若為他人處理事務，意圖為自己或第三人不法之所有，或圖
    得財產上不法之利益，施用詐術，使他人交付財物，或因而得財產上不法之利益
    ，縱令具備背信罪之要件，亦已包含於詐欺罪中，應成立詐欺罪，不能論以背信
    罪。（最高法院三十年上字第二六三三號、四十二年度台上字第四０二號、五十
    一年度台上字第五十八號、八十四年度台上字第四二八六號、八十五年度台上字
    第六二三九號判例及裁判參照）。經查被告收受自訴人之款項確有為自訴人購入
    股票，在委任期間亦有分期給付自訴人款項，自訴人給付款項係為投資股市，而
    被告又已為自訴人購入股票，所為尚難認有何詐欺犯行，而自訴人給付款項亦非
    在陷於錯誤之情形下所為，被告所為與詐欺罪之構成要件即有不合，復查無其他
    積極之證據足認被告除犯上開侵占罪外尚有何詐欺犯行，依自訴意旨，認被告所
    為係以一行為觸犯侵占、詐欺及背信三罪，性質上屬想像競合之裁判上一罪關係
    ，依審判不可分之原則，原審不另為被告詐欺、背信部分無罪之諭知，經核並無
    違誤，此部分有關係之上訴，應併駁回，附此敘明。
據上論斷，應依刑事訴訟法第三百六十八條，判決如主文。
中    華    民    國     九十     年      三        月      十五        日
                              臺灣高等法院刑事第九庭
                                    審判長法  官  李  文  成
                                          法  官  周  盈  文
                                          法  官  官  有  明
右正本證明與原本無異。
不得上訴。
                                   書記官  林  蓓  瑜
中      華      民      國    九十      年      三      月  二十        日
附錄：本判決論罪科刑法條全文
刑法第三百三十五條
意圖為自己或第三人不法之所有，而侵占自己持有他人之物者，處五年以下有期徒刑
、拘役或科或併科一千元以下罰金。
前項之未遂犯罰之。


司法院資訊處製作；財團法人民間司法改革基金會備份。
